apertium-huv.huv.lexc
LEXICON V-PERS

@U.AGR.SG2@:@U.AGR.SG2@%> # ;
@U.AGR.SG3@:@U.AGR.SG3@%> # ;
@U.AGR.DU1@:@U.AGR.DU1@%>%{V%}r # ;
@U.AGR.DU1@:@U.AGR.DU1@%>i%{V%}r # ;
@U.AGR.PL1IN@:@U.AGR.PL1IN@%>%{V%}%{V%}ts # ;
@U.AGR.PL1EX@:@U.AGR.PL1EX@%>%{V%}n # ;
@U.AGR.PL1EX@:@U.AGR.PL1EX@%>i%{V%}n # ;
@U.AGR.PL2@:@U.AGR.PL2@%>%{V%}n # ;
@U.AGR.PL2@:@U.AGR.PL2@%>i%{V%}n # ;
@U.AGR.PL3@:@U.AGR.PL3@%>%{V%}w # ;
@U.AGR.PL3@:@U.AGR.PL3@%>%{V%}j # ;

@U.AGR.SG3@%<ind%>:@U.AGR.SG3@%>aran # ;
@U.AGR.SG3@%<ind%>:@U.AGR.SG3@%>eran # ;

@U.AGR.SG3@%<refl%>:@U.AGR.SG3@%>üy # ;
@U.AGR.SG3@%<refl%>:@U.AGR.SG3@%>ay # ;
@U.AGR.SG3@%<refl%>:@U.AGR.SG3@%>ey # ;
@U.AGR.PL3@%<refl%>:@U.AGR.PL3@%>üy%>ej # ;
@U.AGR.PL3@%<refl%>:@U.AGR.PL3@%>ay%>ej # ;
@U.AGR.PL3@%<refl%>:@U.AGR.PL3@%>ey%>ej # ;

LEXICON V-SUF 

@U.TAM.PUNT@:@U.TAM.PUNT@ V-PERS ;
@U.TAM.PRES@:@U.TAM.PRES@ V-PERS ;
@U.TAM.PAST@:@U.TAM.PAST@ V-PERS ;
@U.TAM.PROG@:@U.TAM.PROG@ V-PERS ;
@U.TAM.SUBJ@:@U.TAM.SUBJ@ V-PERS ;
@U.TAM.IRRE@:@U.TAM.IRRE@ V-PERS ;

@U.AGR.SG1@@U.TAM.PRES@:@U.AGR.SG1@@U.TAM.PRES@%> # ;
@U.AGR.PL1EX@@U.TAM.PRES@:@U.AGR.PL1EX@@U.TAM.PRES@%>an # ;

@U.AGR.SG1@@U.TAM.PAST@:@U.AGR.SG1@@U.TAM.PAST@%>%{V%}s # ;
@U.AGR.PL1EX@@U.TAM.PAST@:@U.AGR.PL1EX@@U.TAM.PAST@%>asan # ;

@U.AGR.SG1@@U.TAM.SUBJ@:@U.AGR.SG1@@U.TAM.SUBJ@ # ;

@U.AGR.SG1@@U.TAM.IRRE@:@U.AGR.SG1@@U.TAM.IRRE@ # ;

@U.AGR.SG1@@U.TAM.PROG@:@U.AGR.SG1@@U.TAM.PROG@%> # ;

@U.NBR.SG@:@U.NBR.SG@ # ;
@U.NBR.PL@:@U.NBR.PL@ # ;

LEXICON V-TV

%<v%>%<tv%>: V-SUF ;
!%<v%>%<tv%>%<pass%>:%>%{P%} # ;

LEXICON V-IV

%<v%>%<iv%>: V-SUF ;
%<v%>%<iv%>%<caus%>:%>üüch V-SUF ;
%<v%>%<iv%>%<caus%>:%>iich V-SUF ;
%<v%>%<iv%>%<caus%>:%>eech V-SUF ;
%<v%>%<iv%>%<caus%>:%>aach V-SUF ;

LEXICON V-POS 

%<v%>%<iv%>: # ;

LEXICON V-INF-SPA 

%<v%>%<inf%>: # ; 

LEXICON POSS 

@U.AGR.SG1@:@U.AGR.SG1@ K ; 
@U.AGR.SG2@:@U.AGR.SG2@ K ; 
@U.AGR.SG3@:@U.AGR.SG3@ K ; 
@U.AGR.DU1@:@U.AGR.DU1@%>iür K ; 
@U.AGR.DU1@:@U.AGR.DU1@%>aar K ; 
@U.AGR.DU1@:@U.AGR.DU1@%>ar K ; 
@U.AGR.PL1EX@:@U.AGR.PL1EX@%>iün K ; 
@U.AGR.PL1IN@:@U.AGR.PL1IN@%>iüts K ; 
@U.AGR.PL1IN@:@U.AGR.PL1IN@%>iiüts K ; 
@U.AGR.PL1IN@:@U.AGR.PL1IN@%>aats K ; 
@U.AGR.PL2@:@U.AGR.PL2@%>iün K ; 
@U.AGR.PL2@:@U.AGR.PL2@%>an K ; 
@U.AGR.PL3@:@U.AGR.PL3@%>%{V%}w K ; 
@U.AGR.PL3@:@U.AGR.PL3@%>i%{V%}w K ; 

LEXICON N-mi-A

N1 ; 

LEXICON N1 

@D.AGR@%<n%>:@D.AGR@ K ;
%<n%>: POSS ;
@U.AGR.SG3@%<n%>%<alien%>:@U.AGR.SG3@%>aran # ;
@U.AGR.SG3@%<n%>%<alien%>:@U.AGR.SG3@%>eran # ;
@U.AGR.SG3@%<n%>%<alien%>:@U.AGR.SG3@%>arán # ;

LEXICON N2

@D.AGR@%<n%>:@D.AGR@ K ;
%<n%>: POSS ;
@U.AGR.SG3@%<n%>%<alien%>:@U.AGR.SG3@%>aran # ;
@U.AGR.SG3@%<n%>%<alien%>:@U.AGR.SG3@%>arán # ;

LEXICON N3

@D.AGR@%<n%>:@D.AGR@ K ;
%<n%>: POSS ;
@D.AGR@%<n%>%<pl%>:@D.AGR@%>%{V%}w K ;
@D.AGR@%<n%>%<pl%>:@D.AGR@%>i%{V%}w K ;
%<n%>%<pl%>:%>%{V%}w POSS ;
%<n%>%<pl%>:%>i%{V%}w POSS ;

LEXICON N4

%<n%>: POSS ;
@U.AGR.SG3@%<n%>%<alien%>:@U.AGR.SG3@%>aran # ;
@U.AGR.SG3@%<n%>%<alien%>:@U.AGR.SG3@%>arán # ;

LEXICON N5

@D.AGR@%<n%>:@D.AGR@ K ;
@D.AGR@%<n%>%<pl%>:@D.AGR@%>s # ;
%<n%>: POSS ;

LEXICON N6

@D.AGR@%<n%>:@D.AGR@ K ;
@D.AGR@%<n%>%<pl%>:@D.AGR@%>es # ;
%<n%>: POSS ;


LEXICON NP-TOP

%<np%>%<top%>: K ;


LEXICON NP-ANT-F

%<np%>%<ant%>%<f%>: K ;


LEXICON NP-ANT-M 

%<np%>%<ant%>%<m%>: K ;

LEXICON A-STAT

%<adj%>: A-STAT-PERS ; 

LEXICON A-STAT-PERS

@U.AGR.SG1@:@U.AGR.SG1@%> # ;
@U.AGR.SG2@:@U.AGR.SG2@%> # ;
@U.AGR.SG3@:@U.AGR.SG3@%> # ;
@U.AGR.DU1@:@U.AGR.DU1@%>ar # ;
@U.AGR.PL1IN@:@U.AGR.PL1IN@%>%{ü%}%{ü%}ts # ;
@U.AGR.PL1EX@:@U.AGR.PL1EX@%>an # ;
@U.AGR.PL2@:@U.AGR.PL2@%>iün # ;
@U.AGR.PL3@:@U.AGR.PL3@%>%{I%}w # ;



LEXICON A 

%<adj%>: K ; 

LEXICON DET 

%<det%>: # ;

LEXICON NUM-NO

%<num%>%<c1%>:%>yky # ;
%<num%>%<c1%>:%>ik # ;
%<num%>%<c1%>:%>iky # ;
%<num%>%<c1%>:%>yk # ;
%<num%>%<c2%>:%>p # ;
%<num%>%<c3%>:%>ts # ;
%<num%>%<c4%>:%>mb # ;

LEXICON NUM-IJ

%<num%>%<c1%>:j%>ky%>aw # ;
%<num%>%<c1%>:j%>ki%>aw # ;
%<num%>%<c2%>:j%>p%>üw # ;
%<num%>%<c3%>:j%>ts%>üw # ;
%<num%>%<c4%>:%>üm # ;

LEXICON NUM-AR

%<num%>%<c1%>:ej # ;
%<num%>%<c2%>:oj%>p%>üw # ;
%<num%>%<c3%>:oj%>ts%>üw # ;
%<num%>%<c4%>:oo%>mb # ;

LEXICON NUM-GAJPIK

%<num%>%<c1%>:%>k # ;
%<num%>%<c2%>:ü%>p # ;
%<num%>%<c3%>:ü%>ts # ;



LEXICON NUM 

%<num%>: # ; 

LEXICON ADV 

%<adv%>: K ;

LEXICON ADV-ITG

%<adv%>%<itg%>: # ;

LEXICON PRON-POS

%<prn%>%<pos%>: POSS ;

LEXICON PRON-IND

%<prn%>%<ind%>: K ;

LEXICON PRON-DEM

%<prn%>%<dem%>: K ;

LEXICON PRON-REL

%<prn%>%<rel%>: K ;

LEXICON PRON-ITG 

%<prn%>%<itg%>: # ;

LEXICON CS

%<cnjsub%>: # ;

LEXICON CC 

%<cnjcoo%>: # ; 

LEXICON PREP 

%<pr%>: # ;

LEXICON INTJ

%<ij%>: # ; 

!!!!!!!!!!!!!!!!!!!!!!!!!!!!!!!!!!!!!!!!!!!!!!!!!!!!!!!!!!!!!!!!!!!!!!!!!!!!!!!

LEXICON Conjunciones

mbich:mbich CC ; ! "pero"
pero:pero CC ; ! "pero"
pero:pere CC ; ! "pero"
pero:pe CC ; ! "pero"
y:y CC ; ! "y"
ni:ni CC ; ! "ni"


kos:kos CS ; ! "porque"
wüx:wüx CS ; ! "cuando"
wüx:wux CS ; ! "cuando"
para:para CS ; ! "para"
masey:masey CS ; ! "aunque"
sitiül:sitiül CS ; ! "si"
tengwüy:tengwüy CS ; ! "si no"
ndot:ndot CS ; ! "si"
jondot:jondot CS ; ! "si"

LEXICON Preposiciones 

tiül:tiül PREP ; ! "en"
tiül:te PREP ; ! "en"
tiül:ti PREP ; ! "en"

! COMPROBAR
at:at PREP ; ! "como" 
wüx:wüx PREP ; ! "sobre" 
wüx:wux PREP ; ! "sobre" 
naag:naag PREP ; ! "con"
nikan:nikan PREP ; ! "al lado de"

hasta:hasta PREP ;  ! "hasta"
por:por PREP ;  ! "por"
para:para PREP ;  ! "para"
de:de PREP ;  ! "de"

! Contracciones

tiül%<pr%>%+:ti%> Sustantivos ; 
tiül%<pr%>%+:te%> Posesivos ; 
tiül%<pr%>%+:ti%> Posesivos ; 

LEXICON Pronombres

xik%<prn%>%<pers%>%<sg1%>%<emph%>:xike # ; 
ik%<prn%>%<pers%>%<sg2%>%<emph%>:ike # ; 
ikor%<prn%>%<pers%>%<du1%>%<emph%>:ikora # ; 
ikor%<prn%>%<pers%>%<du1%>%<emph%>:ikore # ; 
xikon%<prn%>%<pers%>%<pl1%>%<ex%>%<emph%>:xikona # ; 
ikoots%<prn%>%<pers%>%<pl1%>%<in%>%<emph%>:ikootsa # ; 
ikon%<prn%>%<pers%>%<pl2%>%<emph%>:ikona # ; 

xik%<prn%>%<pers%>%<sg1%>:xik # ; 
ik%<prn%>%<pers%>%<sg2%>:ik # ; 
ikor%<prn%>%<pers%>%<du1%>:ikor # ; 
xikon%<prn%>%<pers%>%<pl1%>%<ex%>:xikon # ; 
ikoots%<prn%>%<pers%>%<pl1%>%<in%>:ikoots # ; 
ikon%<prn%>%<pers%>%<pl2%>:ikon # ; 

nej%<prn%>%<pers%>%<sg3%>:nej # ; 
nejiw%<prn%>%<pers%>%<pl3%>:nejiw # ; 

xik%<prn%>%<pers%>%<sg1%>%<refl%>:xikiay # ; 
ik%<prn%>%<pers%>%<sg2%>%<refl%>:ikiay # ; 
ikor%<prn%>%<pers%>%<du1%>%<refl%>:ikoyor # ; 
xikon%<prn%>%<pers%>%<pl1%>%<ex%>%<refl%>:xikoyon # ; 
ikoots%<prn%>%<pers%>%<pl1%>%<in%>%<refl%>:ikoyoots # ; 
ikon%<prn%>%<pers%>%<pl2%>%<refl%>:ikoyon # ; 

nej%<prn%>%<pers%>%<sg3%>:nejay # ; 
nejiw%<prn%>%<pers%>%<pl3%>:nejeyej # ; 



jan:jan PRON-ITG ; ! "quién"
jan:jane PRON-ITG ; ! "quién" ! +A
kwane:kwane PRON-ITG ; ! "qué"
kwa:kwa PRON-ITG ; ! "qué"

leaw:leaw PRON-REL ; ! "lo que"

áagan:áagan PRON-DEM ; ! "éste"
ajküw:ajküw PRON-DEM ; ! "éste"

kwajantanej:kwajantanej PRON-IND ; ! "cualquier cosa"

altiül:altiül PRON-IND ; ! "alguno"
aljane:aljane PRON-IND ; ! "alguien"
nikwajind:nikwajind PRON-IND ; ! "nada"
nejingind:nejingind PRON-IND ; ! "ninguno, nadie"
nejingind:nejinguind PRON-IND ; ! "ninguno, nadie"
jangantanej:jangantanej PRON-IND ; ! "cualquiera, quienquiera"
aleaik:aleaik PRON-IND ; ! "alguna cosa, algo"
ngünantanej:ngünantanej PRON-IND ; ! "cualquier cosa"


LEXICON Determinantes

aaga:aaga DET ; ! "este"
aaga:aaaga DET ; ! "este"
aaga:a DET ; ! ""
aaga:aag DET ; ! ""
aaga:áag DET ; ! ""
aaga:e DET ; ! ""

ngün:ngün DET ; ! "cuál"

cada:cada DET ; ! ""

altiül:altiül DET ; ! "alguno"

LEXICON Sustantivos 
aneay:neay PRON-POS ; ! "suyo"
okweaj:kweaj PRON-POS ; ! "suyo"
okweaj:kwiaj PRON-POS ; ! "suyo"
nipilan:nipilan N1 ; ! "gente"
sap:sap N-mi-A ; ! "borrego, algodón"
kwal:kwal N-mi-A ; ! "hijo"
kwál:kwál N-mi-A ; ! "hijo"
nerraar:nerra%{ː%}r N1 ; ! "calor"
leaj:leaj N2 ; ! "pierna" 
wix:wix N2 ; ! "mano" 
chep:chep N4 ; ! "muela"
meaats:mea%{ː%}ts N4 ; ! "corazón"
kafe:kafe N5 ; ! "café"
ángel:ángel N6 ; ! "ángel"
comida:comida N5 ; ! "comida"
vuelta:vuelta N5 ; ! "vuelta"
amigo:amigo N5 ; ! "amigo"
vinagre:vinagre N5 ; ! "vinagre"
cuerpo:cuerpo N5 ; ! "cuerpo"
casa:casa N5 ; ! "casa"
templo:templo N5 ; ! "templo"
fariseo:fariseo N5 ; ! "fariseo"
judío:judío N5 ; ! "judío"
gracia:gracia N5 ; ! "gracia"
soldado:soldado N5 ; ! "soldado"
sello:sello N5 ; ! "sello"
uva:uva N5 ; ! "uva"
castigo:castigo N5 ; ! "castigo"
apóstol:apóstol N6 ; ! "apóstol"
pan:pan N6 ; ! "apóstol"
cruz:kruz N6 ; ! "cruz"
cruz:cruz N6 ; ! "cruz"
calzada:calzada N1 ; ! "calzada"
harina:harina N1 ; ! "harina"
litro:litro N1 ; ! "litro"
noviembre:noviembre N1 ; ! "noviembre"
sistema:sistema N1 ; ! "sistema"
angot:angot N1 ; ! "su baton"
koex:koex N1 ; ! "inválido, cojo"
mil¹:mil N1 ; ! "lisa"
naxiül:naxiül N1 ; ! "milpa, maíz"
nitomb:nitomb N1 ; ! "incensario"
wüey:wüey N1 ; ! "coyote"
teat:teat N3 ; ! "padre"
koj:koj N3 ; ! "hermano o hermana mayor"
chiig:chi%{ː%}g N3 ; ! "hermano menor"
chiig:xi%{ː%}g N3 ; ! "hermano menor"
najiüngaran:najiüngaran N1 ; ! "el rezo, la oración"
bur:bur N1 ; ! ""
LEXICON Propios 
Pedro:Pedro NP-ANT-M ; ! "Pedro"
Pablo:Pablo NP-ANT-M ; ! "Pablo"
Herodes:Herodes NP-ANT-M ; ! "Herodes"
Felipe:Felipe NP-ANT-M ; ! "Felipe"
Tito:Tito NP-ANT-M ; ! "Tito"
Félix:Félix NP-ANT-M ; ! "Félix"
Filipos:Filipos NP-ANT-M ; ! "Filipos"
Melki:Melki NP-ANT-M ; ! "Melki"
Lukas:Lukas NP-ANT-M ; ! "Lukas"
Demas:Demas NP-ANT-M ; ! "Demas"
Resa:Resa NP-ANT-M ; ! "Resa"
Jorim:Jorim NP-ANT-M ; ! "Jorim"
Oaxaca:Oaxaca NP-TOP ; ! "Oaxaca"
Jerusalén:Jerusalén NP-TOP ; ! "Jerusalén"
Roma:Roma NP-TOP ; ! "Roma"
Festo:Festo NP-TOP ; ! "Festo"
Tiro:Tiro NP-TOP ; ! "Tiro"
Sodoma:Sodoma NP-TOP ; ! "Sodoma"
Chipre:Chipre NP-TOP ; ! "Chipre"
Listra:Listra NP-TOP ; ! "Listra"
Atenas:Atenas NP-TOP ; ! "Atenas"
Gomorra:Gomorra NP-TOP ; ! "Gomorra"
Perge:Perge NP-TOP ; ! "Perge"
Pafos:Pafos NP-TOP ; ! "Pafos"
Mari:Mari NP-ANT-F ; ! "Mari"
Karmelita:Karmelita NP-ANT-F ; ! "Karmelita"
María:María NP-ANT-F ; ! "María"
Marta:Marta NP-ANT-F ; ! "Marta"
Magdalena:Magdalena NP-ANT-F ; ! "Magdalena"
Sara:Sara NP-ANT-F ; ! "Sara"
Dorcas:Dorcas NP-ANT-F ; ! "Dorcas"
Rebeka:Rebeka NP-ANT-F ; ! "Rebeka"
Eva:Eva NP-ANT-F ; ! "Eva"
Susana:Susana NP-ANT-F ; ! "Susana"
Rakel:Rakel NP-ANT-F ; ! "Rakel"
Ninfas:Ninfas NP-ANT-F ; ! "Ninfas"
Drusila:Drusila NP-ANT-F ; ! "Drusila"
Ana:Ana NP-ANT-F ; ! "Ana"
José:José NP-ANT-M ; ! "José"
Satanás:Satanás NP-ANT-M ; ! "Satanás"
Israel:Israel NP-TOP ; ! "Israel"
Antioquía:Antioquía NP-TOP ; ! "Antioquía"
LEXICON Adverbios 
ngiane:ngiane ADV-ITG ; ! "dónde"
ngüt:ngüt ADV-ITG ; ! "cuándo"
ngow:ngow ADV-ITG ; ! "cuándo"
neol:neol ADV-ITG ; ! "por qué"
ngineay:ngineay ADV-ITG ; ! "cómo"
kawüx:kawüx ADV ; ! "arriba"
nómban:nómban ADV ; ! "de una vez"
ngwüy:ngwüy ADV ; ! "no"
nganüy:nganüy ADV ; ! "ahora"
ndoj:ndoj ADV ; ! "después"
nganaw:nganaw ADV ; ! "todavía"
atan:atan ADV ; ! "también" 
kiaj:kiaj ADV ; ! "allí, entonces"
ayaj:ayaj ADV ; ! ""
aleaing:aleaing ADV ; ! "derecho"
ijak:ijak ADV ; ! "¿quién sabe?"
kwantemas:kwantemas ADV ; ! "menos"
ningiaj:ningiaj ADV ; ! "ahí, al á"
teleámban:teleámban ADV ; ! "todavía"
LEXICON TV
xom:xom V-TV ; ! "encontrar"
ndeak:ndyak V-TV ; ! "hablar" 
chipich:chipich V-TV ; ! "lo llena; lo harta"
kaj:kaj V-TV ; ! "lo desentierra"
lech:lech V-TV ; ! "lo torea"
mbolooch:mbolooch V-TV ; ! "lo espanta"
ndik:ndik V-TV ; ! "lo extiende"
ol:ol V-TV ; ! "lo mezcla"
püch:püch V-TV ; ! "lo echa "
taag:taag V-TV ; ! "lo hace "
tool:to%{ː%}l V-TV ; ! "le pone boca arriba"
wind:wind V-TV ; ! "lo estira"
kiiüb:kiüb V-TV ; ! "acompañar"
kich:kich V-TV ; ! "lo pellizca"
tojngoy:tojngoy V-TV ; ! "lo dobla, lo enchueca"
LEXICON IV
ndeow:ndeow V-IV ; ! "morir"
meay:meay V-IV ; ! "dormir"
xeep:xe%{ː%}p V-IV ; ! "bañarse"
jrrok:jrrok V-IV ; ! "nadar"
chich:chich V-IV ; ! "se descompone"
jiünts:jiünts V-IV ; ! "llora; chirría"
jndok:jndok V-IV ; ! "sale humo"
jtep:jtep V-IV ; ! "sube"
jwik:jwik V-IV ; ! "late"
latsam:latsam V-IV ; ! "está extiendo"
meaats:meaats V-IV ; ! "tiene capacidad"
pateay:pateay V-IV ; ! "es pequeño; son pocos; disminuye"
taxey:taxey V-IV ; ! "envejece"
xeeb:xe%{ː%}b V-IV ; ! "se baña"
xaing:xaing V-IV ; ! "levantarse"
